【裁判字號】    90,判,443
【裁判日期】    900322
【裁判案由】    土地重劃
【裁判全文】
最  高  行  政  法  院  判  決                      九十年度判字第四四三號
    原      告  丁○○
                丙○○
                乙○○
    兼右三人送達代收人
                甲○○
    被      告  嘉義縣政府
    代  表  人  李雅景
右當事人間因土地重劃事件，原告不服內政部中華民國八十八年九月二十七日台八八
內訴字第八八○六○九四號再訴願決定，提起行政訴訟。本院判決如左：
    主  文
再訴願決定、訴願決定及原處分均撤銷。
訴訟費用由被告負擔。
    事  實
緣被告辦理嘉義縣民國五十八年度後庄農地重劃，訴外人陳老敬所有位於重劃區內土
地，重劃後分配編為新港鄉○○段新民小段七二一地號，嗣重劃土地分配結果經被告
以五十八年五月二日府嘉達地劃字第三八七○三號公告，惟因重劃時原規劃於該新民
小段七二一地號及鄰地七二一之一地號北側之六公尺寬之古民中排用地（即同小段七
三一地號）實地並無施工，而重劃土地分配作業則將七二一之一地號土地位置係依該
六公尺寬之古民中排用地向南按重劃前之地籍圖予以套繪保留分配，致七二一地號土
地內原已建有房屋部分在七二一之一地號土地內而發生界址爭議，被告乃於八十年八
月九日邀集有關單位研商結論：「一、新港鄉○○段新民小段七三一地號土地按同段
七二一及七二一之一號土地所有權人使用情形東面部分調整更正為同段七二一之一號
土地所有．．．。二、同小段七二一之一號土地地籍圖向北移調整後，七二一及七二
一之一號依土地登記簿之面積予以補足後尚有畸零土地時由現使用人繳納差額地價。
」並由前臺灣省政府地政處測量局派員實地訂立調整後之界址完竣。惟雙方土地所有
權人仍有異議，陳老敬復要求應將七二一之一地號土地東側規劃之古民小段一之六排
水用地，目前無使用，應予廢除一併處理，惟該排水用地之權屬為臺灣省嘉南農田水
利會表示不宜廢除，陳老敬仍一再提出異議，終經被告八十五年六月十五日府地劃字
第六四六九七號函復：「．．．三、．．．本案土地重新調整分配方案．．．在未獲
得台端及關係人同意前仍維持重劃公告成果．．．。」八十六年五月八日系爭七二一
地號土地因分割繼承移轉為原告所共有，原告乃於八十八年一月六日提出申請書，要
求將七二一之一地號土地更正登記為原告共有，案經被告以八十八年一月十五日府地
測字第○○二二五四號函復：「．．．二、．．．按農地重劃條例第二十七條規定農
地重劃後分配於原土地所有權人之土地，自分配確定之日起視為原有土地，台端陳情
將該土地更正登記為爾等所共有與上揭規定不合。．．．」原告不服，認渠等被繼承
人陳老敬所有新民小段七二一地號土地因被告五十八年辦理土地重劃作業錯誤，致將
坐落土地上之磚木造房屋劃出達六公尺左右於鄰地七二一之一地號侵入，必須拆屋還
地之矛盾現象，而新民小段七二一之一地號○．○四二四公頃，因政府錯誤登記為楊
勝平等所有，應變更登記為原告所有云云，提起一再訴願，遞遭決定駁回，遂提起行
政訴訟。玆摘敘兩造訴辯意旨如次：
原告起訴意旨及補充理由略謂：一、按民法第一百七十九條規定：「無法律上之原因
而受利益，致他人受損害，應返還其利益。」前楊勝平等四人因無參加重劃而非法取
得土地有深查究之必要。二、依公務員服務法第五條規定：「公務員應誠實清廉，不
得有損及名譽之行為。」前楊勝平等四名無參加重劃而取得土地，該承辦人員及上級
有無違法情形實有查明之必要。同法第六條規定：「公務員不得假借權力，以圖本身
及他人之利益，並不得利用機會損害他人。」同法第七條規定：「公務員執行職務應
力求確實不得畏難規避，互相推諉或無故拖延。」三、雖被告前稱以五十八年五月二
十三日以府違地劃字第三八七○三號函辦公告在案；該公告因原告之先父未提出異議
而效力未確定，地政事務所依非法之公告而辦理土地登記，此登記為非法行政行為，
自始無效。被告及地政事務所依非法之公告而辦理土地登記，此登記為非法行政行為
。四、依據行政法院八十一年度判字第一○○六號：逾越權限或濫用權力之行政處分
以違法論，行政訴訟法定有明文。基於相同原因事實作成之行政處分，若有意作成差
別待遇，致損及特定當事人之權益，即有權力濫用之違法。被告及地政事務所之違法
行政處分損害原告等之權益，即有權力濫用之違法。綜上所述，請求判決撤銷原處分
及一再訴願決定或發交高雄高等行政法院等語。
被告答辯意旨略謂：一、按「依本法所為之登記有絕對效力」、「農地重劃後分配於
原土地所有權人之土地自分配確定之日起視為原有土地」分別為土地法第四十三條暨
農地重劃條例第二十七條（原土地重劃辦法第二十條第一項）所明定。原告等請求將
重劃已公告確定之新港鄉○○段新民小段七二一之一地號土地重劃後分配登記為楊勝
平等人所有變更登記為渠等四人所有，核與上揭規定不合。二、查「複丈如發現原測
量或抄錄錯誤時，應經權利關係人同意後依法更正有關地籍圖冊。前項原測量錯誤經
查純係技術引起者，地政事務所得依法逕行更正」為地籍測量實施規則第二百三十二
條所規定。本案新港鄉○○段新民小段七二一之一地號北面六公尺中排用地即新民小
段七三一地號內及新民小段七二一之一地號東側小排用地即新民小段六六八地號內係
重劃當時考量全區之水利系統而規劃之排水用地（有農水路規劃圖可稽）而並非原告
等所稱重劃人員測量錯誤，而係依前省政府地政處函示邀集台灣省嘉南農田水利會及
有關單位研商變更排水用地之位置，將該段未施工之排水系統以箱涵方式移至都市○
○道路預定地後重新調整土地分配之方案。三、又查「行政官署對其已為之行政行為
發現有違誤之處，而自動更正或撤銷者，並非法所不許。」行政法院著有四十四年判
字第四十號判例，然其所謂行政行為應不包括循法定程序公告，於公告期間無異議方
始確定之行政處分在內。為被告辦理案外布袋鎮○○○段農地重劃土地分配，對於公
告確定後始提出異議，復召集協調會變更業已確定之重劃分配成果，導致難以依行政
法院判決回復原公告確定之重劃分配於法顯係不當為監察院提案糾正之事實與理由之
一及原告等之土地於重劃公告期間未提出異議依前台灣省政府地政處七十一年九月二
十五日地五字號三九八五八號函釋示，自無農地重劃條例第二十六條規定之適用。本
案為解決懸案依前台灣省政府地政處函示，研提重新調整分配具體處理方案並提經嘉
義縣農地重劃委員會八十四年第一次及第二次委員會議審議。惟雙方土地所有權人對
上項會議審議事項仍有異議，尤以原告之被繼承人生前對本案土地重新調整方案一再
出爾反爾，被告實無法處理，故以八十五年四月八日地劃字第二七一五四號函復未獲
原告之被繼承人及關係人同意前仍維持重劃公告成果，並無不合，且無所謂互相推諉
，無故拖延之事。四、原告不服被告八十八年一月十五日（八八）府地劃字第○○二
二五四號函所為處分，提起訴願、再訴願案經台灣省政府八十八年六月二十九日（八
八）府訴二字第一五五五七九號函訴願決定及內政部八十八年九月二十七日台（八八
）內訴字第八八○六○九四號再訴願決定駁回，並經台灣省政府八十八年八月十八日
八八府訴字第一五六八六六九號訴願決定駁回，內政部八十八年十一月二十三日台（
八八）內訴字第八八○七五○六號再訴願駁回各在案。綜上所述，原告之訴為無理由
，請求判決駁回原告之訴等語。
    理  由
本件被告辦理嘉義縣五十八年度後庄農地重劃，訴外人陳老敬所有位於重劃區內土地
，重劃後分配編為新港鄉○○段新民小段七二一地號，嗣重劃土地分配結果經被告以
五十八年五月二日府嘉達地劃字第三八七○三號公告，惟因重劃時原規劃於該新民小
段七二一地號及鄰地七二一之一地號北側之六公尺寬之古民中排用地（即同小段七三
一地號）實地並無施工，而重劃土地分配作業則將七二一之一地號土地位置係依該六
公尺寬之古民中排用地向南按重劃前之地籍圖予以套繪保留分配，致七二一地號土地
內原已建有房屋部分在七二一之一地號土地內而發生界址爭議，被告乃於八十年八月
九日邀集有關單位研商結論：「一、新港鄉○○段新民小段七三一地號土地按同段七
二一及七二一之一號土地所有權人使用情形東面部分調整更正為同段七二一之一號土
地所有．．．。二、同小段七二一之一號土地地籍圖向北移調整後，七二一及七二一
之一號依土地登記簿之面積予以補足後尚有畸零土地時由現使用人繳納差額地價。」
並由前臺灣省政府地政處測量局派員實地訂立調整後之界址完竣。惟雙方土地所有權
人仍有異議，陳老敬復要求應將七二一之一地號土地東側規劃之古民小段一之六地號
排水用地，目前無使用，應予廢除一併處理，惟該排水用地之權屬為臺灣省嘉南農田
水利會表示不宜廢除，陳老敬仍一再提出異議，終經被告八十五年六月十五日府地劃
字第六四六九七號函復：「．．．三、．．．本案土地重新調整分配方案．．．在未
獲得台端及關係人同意前仍維持重劃公告成果．．．。」八十六年五月八日系爭七二
一地號土地因分割繼承移轉為原告所共有，原告乃於八十八年一月六日提出申請書，
要求將七二一之一地號土地更正登記為原告所共有，案經被告以八十八年一月十五日
府地測字第○○二二五四號函復：「．．．二、．．．按農地重劃條例第二十七條規
定農地重劃後分配於原土地所有權人之土地，自分配確定之日起視為原有土地，台端
陳情將該土地更正登記為爾等所共有與上揭規定不合。．．．」予以駁回之處分。惟
按「登記人員或利害關係人，於登記完畢後，發見登記錯誤或遺漏時，非以書面聲請
該管上級機關查明核准後，不得更正。」原告為系爭新港鄉○○段新民小段七二一之
一地號之鄰地即同段七二一地號土地共有人，自屬上開規定之利害關係人，其以七二
一之一地號重劃後登記錯誤為由，聲請該管地政事務所之上級機關即被告查明核准予
以更正，於法尚無不合，合先明。次查，系爭土地係於五十八年辦理農地重劃，而
農地重劃條例係於六十九年十二月十九日公布施行，並經行政院七十年五月二十五日
台七十內地字第六九五九號函指定台灣省、台北市及高雄市為農地重劃條例之施行區
域，本件自無適用農地重劃條例規定之餘地。被告以八十八年一月十五日府地測字第
○○二二五四號函復原告，以農地重劃條例第二十七條規定農地重劃後分配於原土地
所有權人之土地，自分配確定之日起視為原有土地，原告陳情將系爭土地更正登記為
原告等所共有與上揭規定不合云云，不無適用法則不當之違法。又按「土地重劃後，
應依各宗土地原來之面積或地價仍分配於原所有權人。但限於實際情形不能依原來之
面積或地價妥為分配者，得變通補償。」、「土地重劃後，土地所有權人所受之損益
，應互相補償，．．．」為土地法第一百三十六條、第一百三十九條所明定。被告指
稱本件因重劃時原規劃於新民小段七二一地號及鄰地七二一之一地號北側之六公尺寬
之古民中排用地（即同小段七三一地號）實地並無施工，而重劃土地分配作業則將七
二一之一地號土地位置係依該六公尺寬之古民中排用地向南按重劃前之地籍圖予以套
繪保留分配，致七二一地號土地內原已建有房屋部分在七二一之一地號土地內而發生
界址爭議；原告並主張陳老敬所有新民小段七二一地號土地因被告辦理土地重劃作業
錯誤，致將坐落土地上之磚木造房屋劃出達六公尺左右於鄰地七二一之一地號侵入，
必須拆屋還地之矛盾現象云云，則被告辦理重劃分配作業是否符合前揭法條應按原位
次分配之規定？有無依其損益互相補償之必要？何以重劃土地分配作業係按重劃前之
地籍圖予以套繪保留分配？何以造成原土地所有權人之建築改良物侵入鄰地須拆屋還
地之矛盾現象？本件重劃分配作業是否確有錯誤或遺漏情事？如無錯誤情事，何以被
告於八十年八月九日研商系爭土地北面重劃時規劃之排水用地之地籍調整事宜紀錄結
論（三）載明：「請嘉義縣政府訂期通知土地所有權人會同地政處測量總隊實地釘立
古民小段七二一及七二一之一地號土地調整後之界址，並將調整地籍圖送縣政府依法
辦理更正手續」？自有再詳予查明之必要。如重劃土地之分配確有疏失，被告即應依
前揭土地法第六十九條規定本於職權依法調整分配並更正分配結果。其未依職權辦理
更正登記，俟原告提出申請，復謂農地重劃後分配於原土地所有權人之土地，自分配
確定之日起視為原有土地，而仍維持原重劃公告成果，於法難謂無誤。至被告答辯以
被告辦理案外布袋鎮○○○段農地重劃土地分配，對於公告確定後始提出異議，復召
集協調會變更業已確定之重劃分配成果，導致難以依行政法院判決回復原公告確定之
重劃分配於法顯係不當為監察院提案糾正之事實與理由之一及原告等之土地於重劃公
告期間未提出異議依前台灣省政府地政處七十一年九月二十五日地五字第三九八五八
號函釋示，自無農地重劃條例第二十六條規定之適用云云，經查所指農地重劃土地分
配經公告後即確定，並不包括辦理重劃機關未確實依法辦理分配之情形在內，且被告
所舉上述案例係屬農地重劃條例公布施行後之案件，核與本件係於該條例公布施行前
所辦理之農地重劃不同，尚難援引該案作為核駁之依據。綜上所述，原處分既有上述
之違法，一再訴願決定未予糾正，均有未合。原告執此指摘，為有理由，應由本院將
再訴願、訴願決定及原處分均撤銷，另由被告再行審酌重劃土地之分配有無錯誤後，
並為適法之處分，以昭折服。
據上論結，本件原告之訴為有理由，爰依行政訴訟法施行法第二條、行政訴訟法第九
十八條第三項前段，判決如主文。
中    華    民    國     九十        年      三      月     二十二      日
                    最 高 行 政 法 院  第 五 庭
                                審 判 長 法  官      廖  政  雄
                                         法  官      黃  璽  君
                                         法  官      趙  永  康
                                         法  官      林  清  祥
                                         法  官      姜  仁  脩
右  正  本  證  明  與  原  本  無  異
                                         法院書記官  蘇  金  全
中    華    民    國     九十        年      三      月     二十二      日


司法院資訊處製作；財團法人民間司法改革基金會備份。
